---
title: "Programowanie w R: Projekt - Karłowacenie śledzi"
author: "Wojciech Marciniak 141274"
output: 
  html_document: 
    toc: yes
    toc_float: yes
    theme: spacelab
    number_sections: yes
    self_contained: yes
date: "`r Sys.Date()`"
---

```{css, echo=FALSE}
.header-section-number::after {
  content: ".";
}
```

# Raport 
Niniejszy raport przedstawia analizę danych dotyczących połowu śledzi i próbuje odpowiedzieć na pytanie co jest przyczyną zaobserwowanego karłowacenia śledzi oceanicznych wyławianych w Europie na przestrzeni ostatnich lat.
Przeprowadzona analiza okazała się bardzo trudna za względu na niestandardową strukturę danych i przez to tworzenie modeli okazało się bardzo skomplikowane. Sama obserwacja wielkości śledzia na podstawie tych danych na przestrzeni lat jest również niemożliwa.
Mimo to udało się ustalić, że największy wpływ na rozmiar śledzi ma prawdopodobnie zmieniająca się temperatura nad powierzchnią wody, jak i natężenie połowów.

# Wykorzystane biblioteki
```{r libraries, message=FALSE, warning=FALSE}
library(knitr)
library(dplyr)
library(caret)
library(kableExtra)
library(tidyr)
library(tidyverse)
library(ggplot2)
library(plotly)
library(gganimate)
library(corrplot)
library(ggpubr)
library(vtable)
```


# Zapewnienie powtarzalności wyników przy każdym uruchomieniu

Aby zapewnić powtarzalność rezultatów podczas kolejnych wykonań skryptu, ziarno zostaje ustawione na konkretną stałą.
```{r seed}
set.seed(23)
```

# Wczytanie danych z pliku
Dane dotyczące śledzi znajdują się w pliku "sledzie.csv". Każdy wiersz odpowiada pojedynczemu połowowi i jest opisany przez 16 atrybutów, m.in. length - będące długością złowionego śledzia.
```{r loadData, message=FALSE, warning=FALSE}
df <- read.csv(
  file = "sledzie.csv", header = TRUE, comment.char = "",
   colClasses = c("integer", "numeric", "numeric", "numeric", "numeric", "numeric", "numeric", "numeric", "numeric", "numeric", "numeric", "numeric", "numeric", "numeric", "integer", "numeric"),
  col.names = c("lp", "length", "cfin1", "cfin2", "chel1", "chel2", "lcop1", "lcop2", "fbar", "recr", "cumf", "totaln", "sst", "sal", "xmonth", "nao"),
  na.strings = "?"
)
```

Fragment wczytanych danych prezentuje poniższa tabela:
```{r presentTable, echo=FALSE}
kable(head(df, 8)) %>%
  kable_styling("striped") %>%
  scroll_box(width="100%")
```



# Podsumowanie zbioru danych

## Zawartość i rozmiar zbioru

```{r dataProperties, echo=FALSE}
nr_rows = count(df)
nr_col = ncol(df)
incomplete = nr_rows - count(df[complete.cases(df),])
```

Zbiór danych zawiera `r nr_rows` wierszy i `r nr_col` kolumn.
Każdy wiersz składa się z następujących danych:

- `length` - analizowana długość złowionego śledzia [cm]
- `cfin1` - dostępność planktonu [zagęszczenie Calanus finmarchicus gat. 1];
- `cfin2` - dostępność planktonu [zagęszczenie Calanus finmarchicus gat. 2];
- `chel1` - dostępność planktonu [zagęszczenie Calanus helgolandicus gat. 1];
- `chel2` - dostępność planktonu [zagęszczenie Calanus helgolandicus gat. 2];
- `lcop1` - dostępność planktonu [zagęszczenie widłonogów gat. 1];
- `lcop2` - dostępność planktonu [zagęszczenie widłonogów gat. 2];
- `fbar` - natężenie połowów w regionie [ułamek pozostawionego narybku];
- `recr` - roczny narybek [liczba śledzi];
- `cumf` - łączne roczne natężenie połowów w regionie [ułamek pozostawionego narybku];
- `totaln` - łączna liczba ryb złowionych w ramach połowu [liczba śledzi];
- `sst` - temperatura przy powierzchni wody [°C];
- `sal` - poziom zasolenia wody [Knudsen ppt];
- `xmonth`-  miesiąc połowu [numer miesiąca];
- `nao` - oscylacja północnoatlantycka [mb].

## Właściwości zbioru

W zbiorze występują 3 następujące problemy: 

- w niektórych komórkach występują wartości nieznane, oznaczone jako "?" - wierszy zawierających wartości nieznane jest aż `r incomplete`. 

- nie ma w zbiorze żadnych danych jednoznacznie wskazujących, w którym roku dokonano konkretnego połowu (jest tylko miesiąc).

- dane w zbiorze nie są chronologiczne

Na szczęście analizując dane można zauważyć, że dane można pogrupować po jednej z kolumn `recr` albo `totaln`, które z definicji zawierają wartość jednakową dla danego roku, oraz po miesiącu `xmonth`. Ponadto można zauważyć ważną własność: wszystkie wartości w kolumnach poza `length` są takie same dla danego roku i miesiąca, co można udowodnić w następujący sposób: policzyć liczbę wartości po pogrupowaniu. Jeżeli występują wyłącznie 1 lub 2 wartości: czyli konkretna dla danego atrybutu wartość z danego roku i miesiąca i ewentualne "?", to oznacza, że nie ma już żadnych innych wartości. Dowodem jest poniższa tabela i wynik.

```{r unknownData, warning=FALSE, message=FALSE}

df_sum <- df %>% group_by(recr, xmonth) %>% summarize(length(length), n_distinct(cfin1), n_distinct(cfin2), n_distinct(chel1), n_distinct(chel2), n_distinct(lcop1), n_distinct(fbar), n_distinct(fbar), n_distinct(cumf), n_distinct(totaln), n_distinct(sst), n_distinct(sal), n_distinct(nao)) %>% ungroup()

kable(df_sum) %>%
  kable_styling("striped") %>%
  scroll_box(width="100%", height="300px")

```

```{r count, results='hide'}
num = sum(1 * (1 %in% df_sum[!names(df_sum) %in% c("recr", "xmonth")]) | (2 %in% df_sum[!names(df_sum) %in% c("recr", "xmonth")]))
```


Grup z więcej niż 2 wartościami jest dokładnie (num =) `r num`, a więc wniosek może być następujący: jeżeli w wierszu dla konkretnego atrybutu występuje wartość NA, to można wyznaczyć ją na podstawie prawidłowej wartości w ramach grupy. Przy okazji udowodniono również brak wystąpienia potencjalnie problematycznej sytuacji: nie istnieją lata, w których wartość `recr` byłaby taka sama (aby to było prawdą musiałoby być więcej niż 1 wartość dla co najmniej jednej z innych kolumn, w tym `totaln` dla danego roku po pogrupowaniu)

Jeżeli chodzi o chronologię danych, to zbiór danych na pewno *NIE* jest uporządkowany chronologicznie, co można sprawdzić w następujący sposób:

```{r checkIfChronological, warning=FALSE, message=FALSE, results='hide'}
df_sum <- df %>% group_by(recr, xmonth) %>% 
  summarize(min_lp=min(lp), max_lp=max(lp)) %>% 
  arrange(min_lp) %>%
  ungroup()

kable(df_sum) %>%
  kable_styling("striped") %>%
  scroll_box(width="100%", height="200px")

```

Jak można zauważyć analizując powyższą tabelę, zakresy indeksów wierszy dopasowanych do poszczególnych grup nachodzą na siebie, co przeczy jakiejkolwiek chronologii danych. Z tego powodu nie będzie możliwe zobrazowanie rozmiaru śledzia w czasie na przestrzeni lat, jedyne co można zobrazować to zmiana jego rozmiaru na przestrzeni jednego roku.


## Usunięcie wartości NA ze zbioru

Ze względu na rozważania w poprzednim podpunkcie, nieprawidłowym podejściem byłoby usunięcie wierszy zawierających wartości NA ze zbioru, ponieważ dla każdej z nich można wyznaczyć konkretną prawidłową wartość na podstawie wartości odnalezionych przy zgrupowaniu danych, co uczyniono za pomocą poniższego fragmentu kodu:

```{r replaceNA, warning=FALSE, message=FALSE}
df_group <- df %>%
  drop_na() %>%
  group_by(recr, xmonth) %>%
  summarize_all(mean)

df_group_index <- df_group %>%
  ungroup()

df_group_index %>%
  rowwise() %>%
  do (
    df[df$xmonth == .$xmonth & df$recr == .$recr, ] %>%
    mutate_all(funs(replace(., is.na(.), first(na.omit(.)))))
  ) %>%
  arrange(lp) -> df

kable(head(df, 8)) %>%
  kable_styling("striped") %>%
  scroll_box(width="100%")
```


# Szczegółowa analiza wartości atrybutów

## Długość śledzia - length

```{r message=FALSE, warning=FALSE, echo=FALSE}

ggplot(df, aes(y=df$length)) +
    geom_boxplot(width=0.7) + 
    coord_flip() + 
    labs(y='length') + theme_bw() + 
    theme(axis.ticks.y=element_blank()) +
    theme(axis.text.y=element_blank())

summary(df$length)
```

Niestety dane w zbiorze z pewnością nie są chronologiczne, dlatego nie można zaprezentować rozmiaru śledzi w kolejnych latach. Można natomiast prześledzić (pun not intended), jak zmienia się długość śledzia na przestrzeni roku, co pokazuje poniższa animacja:

```{r message=FALSE, warning=FALSE}

p <- df %>%
  ggplot(aes(x = length, fill = factor(xmonth))) + 
  geom_density(aes(y = after_stat(count)), adjust=1.5) +
  transition_time(xmonth) +
  labs(title = "Miesiąc: {frame_time}", y = "Ilość złowionych śledzi",
       x = "Długość śledzia", fill = "Miesiąc") +
  theme_bw()
animate(p)
```

## Dostępność planktonu

W tym podpunkcie przedstawiono na wykresach wszystkie parametry dotyczące dostępności planktonu

```{r showPlanctonData}
columnNames = c("cfin1", "cfin2", "chel1", "chel2", "lcop1", "lcop2")

kable(summary(data.frame(df[columnNames]))) %>%
  kable_styling("striped")

```

Warto odsiać dla każdego z parametrów maksymalne wartości, które wyglądają na outliery.

```{r outliers}

df <- df %>% filter(cfin1 < quantile(df$cfin1, 0.975) | 
                    cfin2 < quantile(df$cfin2, 0.975) |
                    chel1 < quantile(df$chel1, 0.975))

```


```{r message=FALSE, warning=FALSE}

dim(df)

drawBoxplot <- function(column, label, fillColor, shapeColor){
  p <- ggplot(df, aes(y=column)) +
    geom_boxplot(width=0.7, fill=fillColor, color=shapeColor) + 
    coord_flip() + 
    labs(y=label) + theme_bw() + 
    theme(axis.ticks.y=element_blank()) +
    theme(axis.text.y=element_blank())
  p
}

p1<-drawBoxplot(df$cfin1, "cfin1", "skyblue", "dimgray")
p2<-drawBoxplot(df$cfin2, "cfin2", "lightsalmon", "dimgray")
p3<-drawBoxplot(df$chel1, "chel1", "darkseagreen", "dimgray")
p4<-drawBoxplot(df$chel2, "chel2", "aquamarine", "dimgray")
p5<-drawBoxplot(df$lcop1, "lcop1", "tomato", "dimgray")
p6<-drawBoxplot(df$lcop2, "lcop2", "thistle", "dimgray")

ggarrange(p1, p2, p3, p4, p5, p6)
```

## Roczny narybek

```{r message=FALSE, warning=FALSE}
kable(summary(data.frame(df$recr))) %>%
  kable_styling("striped")

drawBoxplot(df$recr, "Roczny narybek [liczba śledzi]", "skyblue", "dimgray")
```


## Roczne natężenie połowów w regionie 

```{r message=FALSE, warning=FALSE}
kable(summary(data.frame(df$cumf))) %>%
  kable_styling("striped")

drawBoxplot(df$cumf, "Natężenie połowów w regionie", "skyblue", "dimgray")
```

## Łączna liczba ryb złowionych w ramach połowu

```{r message=FALSE, warning=FALSE}
kable(summary(data.frame(df$totaln))) %>%
  kable_styling("striped")

drawBoxplot(df$totaln, "Łączna liczba ryb złowionych w ramach połowu", "skyblue", "dimgray")
```

## Temperatura przy powierzchni wody

```{r message=FALSE, warning=FALSE}
kable(summary(data.frame(df$sst))) %>%
  kable_styling("striped")

drawBoxplot(df$sst, "Temperatura przy powierzchni wody [st. C]", "skyblue", "dimgray")
```

## Poziom zasolenia wody

```{r message=FALSE, warning=FALSE}
kable(summary(data.frame(df$sal))) %>%
  kable_styling("striped")

drawBoxplot(df$sal, "Poziom zasolenia wody [Knudsen ppt]", "skyblue", "dimgray")
```

## Oscylacja północnoatlantycka

```{r message=FALSE, warning=FALSE}
kable(summary(data.frame(df$nao))) %>%
  kable_styling("striped")

drawBoxplot(df$nao, "Oscylacja północnoatlantycka [mb]", "skyblue", "dimgray")
```


# Analiza korelacji między atrybutami

Na poniższym wykresie przedstawiono korelację między poszczególnymi atrybutami występującymi w zbiorze.

```{r corAnalysis}

new_df <- df %>% select(-recr)
corrplot(cor(new_df), method="color")

```

Z powyższego wykresu można wysunąć następujące wnioski:

- miesiąc połowu jest bardzo słabo skorelowany z długością śledzia

- sst czyli temperatura przy powierzchni jest dość silnie skorelowana z długością śledzia

- mamy następujące pary silnie skorelowanych parametrów: chel1 i lcop1, chel2 i lcop2

Ostatni podpunkt sugeruje uproszczenie danych przez pozbycie się kolumn - do usunięcia wybrane zostały `lcop1` i `lcop2`. Usuwane zostaną również kolumny `recr` i `totaln`, które ze swojej definicji nie mają wpływu na rozmiar śledzia. Usunięto również `lp`.

```{r dropColumns}
df <- df %>% select(c(-lcop1, lcop2, recr, totaln, lp))
df
```

# Budowa regresorów

W niniejszym podpunkcie dokonana zostanie próba utworzenia regresorów przewidujących rozmiar śledzia.
Dane podzielono na zbiór treningowy oraz testowy (5:1). Wykorzystana zostanie również ocena krzyżowa do wydzielenia danych kontrolnych.

```{r buildPartition}
inTraining <- createDataPartition(
  y = df$length,
  p = .8,
  list = FALSE
)
training <- df[inTraining, ]
testing <- df[-inTraining, ]

ctrl <- trainControl(
    method = "repeatedcv",
    number = 2,
    repeats = 5,
    allowParallel = TRUE,
    verboseIter = FALSE
)
```

Do uczenia modeli zostaną wykorzystane algorytm zwykłej regresji liniowej oraz random forest.


## Regresja liniowa

```{r lm}

fitTune_lm <- train(
  length ~ .,
  data = training,
  method = "lm",
  metric = "RMSE",
  trControl = ctrl,
  preProc = c("center", "scale"),
  tuneGrid = expand.grid(intercept=c(TRUE, FALSE))
)
fitTune_lm
ggplot(varImp(fitTune_lm))
```

## Random forest

```{r rf, cache=TRUE}

fitTune_rf <- train(
  length ~ .,
  data = training,
  method = "rf",
  metric = "RMSE",
  trControl = ctrl,
  preProc = c("center", "scale"),
  ntree = 10,
  tuneGrid = expand.grid(mtry=c(2:8))
)
fitTune_rf
ggplot(varImp(fitTune_rf))
```

# Porównanie algorytmów

## Podsumowanie modeli
```{r compareMethods}
summary(resamples(list(fitTune_lm, fitTune_rf)))
```

## Predykcja

```{r predict}
kable(postResample(predict(fitTune_lm, newdata=testing), testing$length), caption="Regresja liniowa") %>%
  kable_styling("striped")

kable(postResample(predict(fitTune_rf, newdata=testing), testing$length), caption="Random forest") %>%
  kable_styling("striped")
```

Zgodnie z przewidywaniami algorytm Random Forest spisał się lepiej niż regresja liniowa i najbardziej istotnym atrybutem okazała się temperatura przy powierzchni wody.


# Wnioski z analizy 

Analizując uzyskane wyniki z korelacji oraz z regresorów można zauważyć, że na długość śledzia zdecydowanie największy wpływ ma `sst`, czyli temperatura przy powierzchni wody, co może być związane z ocieplaniem się klimatu. Natężenie połowów w regionie oraz roczne natężenie połowów również mogą być czynnikiem, przez który zmniejsza się długość śledzia - częstsze połowy sprawiają, że osobniki nie są w stanie tak szybko dorastać lub rozmnażać się. Również łączna liczba ryb złowionych w ramach połowu może mieć wpływ z tego samego powodu.